【裁判字號】    95,家抗,8
【裁判日期】    950720
【裁判案由】    拋棄繼承
【裁判全文】
臺灣基隆地方法院民事裁定               95年度家抗字第8號
抗  告  人  乙○○
上列抗告人因拋棄繼承事件，對於中華民國95年5月26日本院95
年度繼字第231號裁定提起抗告，本院裁定如下：
    主  文
抗告駁回。
抗告費用由抗告人負擔。
    理  由
一、本件抗告意旨略以：
  (一)民事訴訟法有關送達、期日、期間及證據之規定，於非訟事
    件準用之；當事人不在法院所在地住居者，計算法定期間，
    應扣除其在途之期間，非訟事件法第31條、民事訴訟法第
    162條著有明文。則若不扣除在途期間，如何算出法定期間
    ？此有最高法院90年台抗字第570號裁定：「…本件第二審
    判決正本，依原裁定記載係於民國九十年八月三十日送達，
    經扣除在途期間二日，算至同年九月二十一日始告屆滿，抗
    告人於同年月二十日提出上訴狀於原法院，並未逾上開不變
    期間。…」亦闡釋在案。本件被繼承人甲○○於95年3月9日
    逝世，抗告人住所在高雄市，依上開規定，抗告人拋棄繼承
    權之法定期間扣除在途期間6日後，期間末日應為95年5月15
    日，則抗告人於95年5月12日聲明拋棄繼承，並未逾此法定
    期間云云。
  (二)原法院雖認定繼承人聲請限定繼承後，即不得再為繼承權之
    拋棄，且如准抗告人拋棄繼承，將影響其他利害關係人之權
    利，惟民法第1154條第2項關於繼承人一人為限定繼承，其
    他繼承人「視為」同為限定繼承之規定，僅指全體繼承人皆
    因此生限定繼承之效力，非指他繼承人不得再為拋棄繼承，
    原法院已逾越法條之解釋，侵害人民之自由權利；其次，限
    定繼承係以「繼承所得之遺產」償還被繼承人之債務，對於
    被繼承人之債權人而言，縱嗣後有部分繼承人拋棄繼承，亦
    不影響其權利，原法院之見解似有疑義等語。
二、關於拋棄繼承可否扣除在途期間部分：
  (一)按當事人不在法院所在地住居者，計算法定期間，應扣除其
    在途之期間。但有訴訟代理人住居法院所在地，得為期間內
    應為之訴訟行為者，不在此限，民事訴訟法第162條第1項定
    有明文。是依上開法條但書規定「得為期間內應為之訴訟行
    為者，不在此限」，已足見上開法條本文所指應扣除在途期
    間之法定期間，係指當事人應為一定訴訟行為之期間，最高
    法院43年台上字第850號判例：「民事訴訟法第一百六十二
    條第一項所謂應扣除在途期間計算之法定期間，係僅指同法
    所規定訴訟關係人應為一定訴訟行為之期間而言，惟不變期
    間 (例如上訴期間、抗告期間)與通常法定期間 (例如聲請
    回復原狀之期間、證人及鑑定人請求日費或旅費之期間)始
    足當之。」司法院76年9月7日廳民一字第2796號函：「民事
    訴訟法第一百六十二條第一項所謂應扣除在途期間之法定期
    間，係指同法所規定訴訟關係人應為一定訴訟行為之期間而
    言（最高法院四十三年台上字第八五○號判例參照）拋棄繼
    承性質上屬於非訟事件，自無在途期間適用之餘地。」亦同
    斯旨。再者，非訟事件法第31條係規定：「民事訴訟法有關
    送達、期日、期間及證據之規定，於非訟事件準用之。」所
    謂「準用」，並非全部照樣適用，如其事件有差異時，於性
    質許可之限度，應基於其差異，加以取捨變更，以變通適用
    ，此點與「適用」應完全適用者不同。則法院受理非訟事件
    縱應依上開非訟事件法第31條準用民事訴訟法有關送達、期
    日、期間及證據之規定，仍應依各事件之性質取捨，非可不
    分情形而一律適用。而拋棄繼承事件乃非訟事件，且民法第
    1174條所定繼承人得拋棄其繼承權之2個月期間，屬民事實
    體法上之除斥期間，與民事訴訟法規定之法定期間，性質本
    不相同，從而，民事訴訟法第162條第1項關於在途期間之規
    定，於拋棄繼承事件之除斥期間，實無適用餘地。
  (二)經查，本件被繼承人甲○○於95年3月9日死亡，抗告人為其
    長子，業據抗告人提出戶籍謄本、繼承系統表為證，抗告人
    應於當日即已知悉其得繼承，則其拋棄繼承權之期間末日應
    為95年5月9日，乃抗告人遲至95年5月12日始聲明拋棄繼承
    權，顯逾2個月之除斥期間，其拋棄繼承於法即有未合。至
    於抗告人上開主張，非但誤解拋棄繼承事件之性質，且其引
    用之最高法院90年台抗字第570號裁定，其內容係就民事訴
    訟之上訴期間扣除在途期間，與非訟事件之拋棄繼承期間毫
    無關聯，抗告人以此為據，顯非可採。
三、關於繼承人聲請限定繼承並經法院裁定准許後，得否再聲請
    拋棄繼承部分：
  (一)復按繼承，因被繼承人死亡而開始；繼承人自繼承開始時，
    除本法另有規定外，承受被繼承人財產上之一切權利、義務
    。但權利、義務專屬於被繼承人本身者，不在此限，民法第
    1147條、第1148條定有明文。由於上開規定對於繼承人頗為
    不利，尤其在繼承債務超過繼承財產之情形，為補救該缺失
    ，繼承人得於法定期間選擇為單純承認或依民法第1154條規
    定為限定繼承或依同法第1174條規定為拋棄繼承，一旦選擇
    後，繼承人即告確定，倘繼承人已為限定繼承以繼承所得之
    遺產償還被繼承人之債務在前，乃復表示拋棄繼承免除義務
    於後，自與我民法所定限定繼承原則，為以繼承所得之遺產
    償還被繼承人之債務本質不合，倘許繼承人於繼承開始時限
    定繼承，已為權利之行使，嗣後又准其拋棄繼承，為義務之
    免除，則不特有礙被繼承人之債權人之利益，且使權利狀態
    有不確定之虞，自非法所許可（最高法院52 年台上字第451
    號判例及同院59年台上字第3952號判決參照)。且繼承人之
    為限定繼承，大多於遺產不足清償債務或遺產狀況不甚明瞭
    時為之，視為同為限定繼承，如有剩餘尚得受分配，於他繼
    承人亦無不利。另按為限定之繼承者，應於繼承開始時起，
    三個月內，開具遺產清冊呈報法院，民法第1156條第1項亦
    有明文，則繼承人向法院為限定繼承，核其性質係屬非訟事
    件之要式單獨行為，故一經向法院依法定方式為意思表示，
    即生效力，繼承人僅於其繼承之被繼承人財產限度內負有限
    責任。
  (二)查抗告人為被繼承人甲○○之長子，及被繼承人甲○○於95
    年3月9日死亡等事實，業據抗告人於原審提出繼承系統表及
    戶籍謄本為證；而抗告人於被繼承人王聖祿死亡後，曾於95
    年4月18日開具遺產清冊呈報本院表示限定繼承，並經本院
    於95年4月24日以95年度繼字第188號民事裁定准予公示催告
    在案，此業經本院調閱上開卷宗查明屬實，則抗告人既已依
    法定方式向本院為限定繼承之表示，並經本院裁定准予公示
    催告在案，揆諸前開說明，即已發生限定繼承之效力，為免
    有礙被繼承人之債權人之利益，及使權利狀態有不確定之虞
    ，自不得嗣後又准其拋棄繼承，是抗告人於95年5月12日再
    向原審法院為拋棄繼承之意思表示，除已逾法定除斥期間，
    已如前述外，揆諸前揭說明，仍非法所許可，自應予駁回。
四、綜上所述，抗告人所為之拋棄繼承除已逾上開拋棄繼承之法
    定期間而非合法外，抗告人先前既已依法定方式向本院為限
    定繼承之表示，並經本院裁定准予公示催告在案，即已發生
    限定繼承之效力，為免有礙被繼承人之債權人之利益，及使
    權利狀態有不確定之虞，自不得嗣後又准其拋棄繼承。是原
    審以此為由，駁回其拋棄繼承之聲明，核無違誤，抗告意旨
    指摘原裁定不當，求為廢棄，非有理由，應予駁回。
五、據上論結，本件抗告為無理由，爰裁定如主文。
中    華    民    國    95    年    7     月    20    日
                  審判長法  官  邱璿如
                        法  官  林李達
                        法  官  林玉珮
以上正本證明與原本無異。
本裁定除以適用法規顯有錯誤為理由，並經本院許可外，不得再
抗告。
如提起再抗告，應於收受送達後10日內向本院提出在抗告狀，並
繳納再抗告費新台幣1000元。
中    華    民    國    95    年    7     月    20    日
                        書記官  洪福基


司法院資訊處製作；財團法人民間司法改革基金會備份。
